【裁判字號】    99,家上,18
【裁判日期】    990526
【裁判案由】    離婚
【裁判全文】
臺灣高等法院高雄分院民事判決          99年度家上字第18號
上  訴  人  乙○○
被上訴人    甲○○○
                        之1【限本人親收】
上列當事人間請求離婚事件，上訴人對於民國98年12月24日臺灣
屏東地方法院98年度婚字第154 號第一審判決提起上訴，本院於
99年5 月12日言詞辯論終結，判決如下：
    主  文
上訴駁回。
第二審訴訟費用由上訴人負擔。
    事實及理由
一被上訴人起訴主張：兩造結婚已逾20年，婚後育有子女游文彬
  、游文慧、游文靜，均已成年。婚後上訴人並無固定工作，經
  常需借貸金錢，被上訴人辛苦操持家務，並屢為上訴人調借或
  償還金錢，惟兩造為家庭經濟生活共同努力，感情尚屬融洽。
  詎於民國92、93年間某日，上訴人突然表示被上訴人因果（桃
  花）到了，且於93年3 月間經常去頂樓燒香，又於房間裡燒金
  紙、半夜拿紅絲線纏繞兩造之手，而將被上訴人吵醒，被上訴
  人詢問上訴人在做何事，上訴人表示是為被上訴人身體好。又
  於某日早上上訴人突然告知被上訴人表示其跟蹤被上訴人好幾
  次，並詢問被上訴人擦口紅及穿長褲要給誰看，而無視被上訴
  人僅係為陪女兒至地下室停車場牽腳踏車更衣，即無端質疑。
  又被上訴人原在住處大樓擔任清潔工，約93年4 月時，上訴人
  事先未與被上訴人溝通，即懷疑被上訴人與大樓管理員有關係
  ，並要求管理公司更換管理員，經被上訴人詢問，上訴人竟表
  示因其數次發現管理員想搭被上訴人背，被上訴人請上訴人不
  要胡亂猜想，然上訴人均不接受，致管理委員會將被上訴人辭
  退。嗣後上訴人即經常跟蹤被上訴人，甚至被上訴人晚餐後外
  出散步，上訴人也要質問目的。又因上訴人要求性行為頻率太
  高，被上訴人有時未配合，上訴人即擺臉色，且跟蹤並惡意妨
  礙被上訴人行動自由，或以言語譏諷，致被上訴人精神上痛苦
  不堪，兩造感情因而生變。其後上訴人經常毫無根據誣指被上
  訴人有外遇，以「討客兄去陪人家睡、外面的男人比較好」或
  類似之粗鄙言語譏諷刺激被上訴人，使被上訴人感受莫名之屈
  辱而不勝其擾，被上訴人遂聲請核發民事通常保護令，並經原
  審以96年度家護字第766 號及98年度家護字第51號核准在案。
  被上訴人因不堪上訴人上述精神虐待患有憂鬱症，陷於極端痛
  苦而受有不堪同居之虐待。另上訴人除長期無端質疑被上訴人
  身為配偶之忠貞並對被上訴人施以精神虐待，致兩造間已無夫
  妻互愛互信之基礎外，兩造已鮮少同房，關係已長久不睦，上
  訴人復不負擔家庭生活費用，亦足以破壞兩造共營婚姻之經濟
  基礎，兩造實難以期待繼續維持婚姻關係，為此，爰依民法第
  1052條第1 項第3 款及同條第2 項規定，請求擇一判決離婚等
  語。求為判決：准被上訴人與上訴人離婚。（原審依民法第10
  52條第2 項為被上訴人勝訴之判決，經上訴人聲明不服，於本
  院審理中被上訴人撤回依民法第1052條第1 項第3 款之請求）
  於本院聲明如主文所示。
二上訴人則以：其婚後持續工作、做生意、開工廠，因收入有限
  ，改受僱做工，迄96年7 、8 月開始，工作才不順利有間斷。
  另於80年間家庭經濟狀況不佳，曾向他人借貸，被上訴人確協
  助上訴人還錢，十分辛苦地照顧家庭。其在房間燒香拜拜及要
  求調換管理員，是因神明指示需替被上訴人斬桃花，且上訴人
  曾見該名管理員對被上訴人跟前跟後，雖被上訴人不知情，其
  基於關心被上訴人及預防外人對被上訴人騷擾，才要求調換。
  上訴人係約2 、3 天要求性行為一次，雖遭拒絕，亦僅有不說
  話，並無天天跟蹤被上訴人。另被上訴人於95年間在台糖工作
  時常和其工作主管去唱歌，又曾和其他男同事交往有曖昧關係
  ，上訴人也選擇原諒被上訴人，惟被上訴人訴請離婚應是因此
  所引發。其曾於97年初無意中發現被上訴人在屏東基督教醫院
  附近買燒餅給屏東監理站男人，又未從正門進出，上訴人才等
  候被上訴人，並於該名男子走近時，出面詢問2 人在做什麼；
  另外某一日中午上訴人則發現被上訴人去建豐路與李輝川吃麵
  ，亦前去尋問，上訴人是要預防犯罪，才凡事採取預防手段。
  惟上訴人未毆打被上訴人，被上訴人卻聲請核發通常保護令等
  語置辯。於本院聲明：(一)原判決廢棄。(二)被上訴人在第一審之
  訴駁回。
三兩造所不爭執之事項：
(一)兩造結婚已逾20年，婚後育有子女游文彬、游文慧、游文靜，
  均已成年。婚後上訴人並無固定工作，經常需借貸金錢，被上
  訴人辛苦操持家務，並屢為上訴人調借或償還金錢。
(二)被上訴人因遭上訴人跟蹤，而於96年12月26日、98年1 月9 日
  向原審法院聲請核發通常保護令，禁止上訴人騷擾，經原審以
  96年度家護字第766 號及98年度家護字第51號核准在案。
(三)上訴人為預防被上訴人外遇，採取預防手段，而在頂樓燒香、
  在房間燒金紙、半夜拿紅線綁兩造之手。且見大廈管理員接近
  被上訴人、被上訴人擦口紅及換衣穿長褲、外出唱歌、買燒餅
  給屏東監理站內男人、與李輝川吃麵、與黃明生說笑吃飯唱歌
  ，即會詢問原因，就近觀察、等候被上訴人；發現被上訴人不
  在家時，會外出找尋，也會至被上訴人工作地點查尋行蹤。
(四)於原審審理中，上訴人曾至被上訴人委任之律師事務所抄汽機
  車車牌號碼。
(五)兩造已逾2 年未同房、無互動，且該期間上訴人均未支付任何
  生活費用。
四協商整理兩造爭點為：上訴人為預防被上訴外遇，採取預防手
  段，經常就近觀察、等候被上訴人，致被上訴人不堪其擾，兩
  造因而已逾2 年未同房、無互動，且該期間上訴人均未支付任
  何生活費用，是否為重大難以維持婚姻之事由？若是，是否可
  歸責於上訴人？
(一)按夫妻之一方有民法第1052條第1 項各款以外之重大事由，難
  以維持婚姻者，夫妻之一方得請求離婚；但其事由應由夫妻之
  一方負責者，僅他方得請求離婚，為同法條第2 項所明定。所
  謂「有前項以外之重大事由，難以維持婚姻者」，乃抽象的、
  概括的離婚事由，係民法親屬編於74年修正時，為因應實際需
  要，參酌各國立法例，導入破綻主義思想所增設，其目的在使
  夫妻請求裁判離婚之事由較富彈性。但其事由應由夫妻一方負
  責者，僅他方得請求離婚，是其所採者為消極破綻主義精神，
  而非積極破綻主義。因此，若夫妻雙方均為有責時，則應衡量
  比較雙方之有責程度，而許責任較輕之一方向應負主要責任之
  他方請求離婚，如雙方之有責程度相同，則雙方均得請求離婚
  ，以符公平，且符合民法第1052條第2 項規定之立法目的。（
  參見最高法院95年度台上字第1450號裁判要旨）
(二)經查：兩造結婚已逾20年，婚後育有子女游文彬、游文慧、游
  文靜，均已成年。婚後上訴人並無固定工作，經常需借貸金錢
  ，被上訴人辛苦操持家務，並屢為上訴人調借或償還金錢，惟
  於92、93年間上訴人見大廈管理員接近被上訴人，私下請示神
  明，為斬桃花預防被上訴人外遇，即採取預防手段，先在頂樓
  燒香、在房間燒金紙、半夜拿紅線綁兩造之手。嗣後被上訴人
  擦口紅及換衣穿長褲、外出唱歌、買燒餅給屏東監理站內男士
  、與李輝川吃麵、與黃明生說笑吃飯唱歌，即會詢問原因，就
  近觀察、等候被上訴人；發現被上訴人不在家時，會外出找尋
  ，也會至被上訴人工作地點查尋行蹤。被上訴人因上訴人上開
  跟蹤行為，乃於96年12月26日、98年1 月9 日向原審法院聲請
  核發通常保護令，禁止上訴人騷擾，經原審以96年度家護字第
  76 6號及98年度家護字第51號核准在案，惟上訴人仍於原審審
  理中，懷疑被上訴人委任律師擔任訴訟代理人之緣由，而至被
  上訴人委任之律師事務所抄其汽機車車牌號碼等節，為兩造所
  不爭執（見本院卷第30頁），並有戶口名簿、金錢暫收據等影
  本（見原審卷第7 頁、第63頁至第86頁）、原審96年度家護字
  第766 號及98年度家護字第51號卷宗影本在卷可憑，核與證人
  即兩造長女游文慧所述：母親（即被上訴人）無論在工作或金
  錢都很幫忙父親（即上訴人），…後來上訴人沒有工作，都由
  被上訴人支付家用，…上訴人曾說懷疑德豐街大廈管理員對被
  上訴人有意思、被上訴人命中會認識別的男人；後來被上訴人
  出去工作認識朋友，雖係女性友人來電邀約外出，上訴人仍懷
  疑是邀被上訴人去找男人，且指摘被上訴人外出都是去找男人
  ，又不斷跟蹤被上訴人，…被上訴人剛開始均會耐心與上訴人
  溝通，惟上訴人仍繼續跟蹤等語；證人即兩造次女游文靜到庭
  證稱：上訴人很不信任被上訴人，懷疑被上訴人在外有何見不
  得人之事，且在背後跟蹤，子女曾為被上訴人與上訴人溝通，
  上訴人都無法接受等語相符（見原審卷第99頁至第106 頁），
  足認兩造婚後，被上訴人雖相夫教子負擔經濟之責，惟上訴人
  未能信任被上訴人，不斷懷疑被上訴人將外遇，除採取燒香、
  燒金紙、綁紅線之宗教行為預防外，尚不斷質疑及跟蹤被上訴
  人，雖於96年間經原審法院核發民事通常保護令禁止上訴人騷
  擾，上訴人猶未改變，致被上訴人於98年間再次聲請保護令，
  甚至被上訴人向財團法人法律扶助基金會聲請扶助獲准後，由
  該會指派律師向原審起訴及代理訴訟，上訴人亦心存懷疑，跟
  蹤原審被上訴人之訴訟代理人至其事務所，並抄寫車牌號碼。
  是以被上訴人主張上訴人長期無端質疑被上訴人身為配偶之忠
  貞，復不分擔家計，致兩造間已無夫妻互愛互信、共同生活之
  基礎，爭執不斷等語，自屬可採。
(三)次查：上訴人只是曾見管理員對被上訴人跟前跟後，未曾見過
  被上訴人與管理員有不當言行舉止，即去請示神明，知悉有桃
  花劫後，乃事先採取預防手段，在頂樓燒香、在房間燒金紙、
  半夜拿紅線綁兩造之手，惟除曾看到被上訴人擦口紅及換衣穿
  長褲、外出唱歌、買燒餅給屏東監理站內男士、與李輝川吃麵
  ，及書信2 紙外，被上訴人並無不當言行舉止，且於原審提出
  之2 紙書信是被上訴人之筆記內頁，非屬信件，上訴人亦未曾
  發現被上訴人與文書內容所載男士有何往來，只有聽過兩人通
  電話，亦即上訴人長期就近觀察、等候被上訴人，均未發現被
  上訴人有與其他男子外遇等情，為上訴人所自承（見本院卷第
  27頁至第29頁），惟上訴人之上訴理由仍以：被上訴人年近60
  歲，猶不知自己所為有違家庭倫理道德，行為錯誤，為子女之
  壞榜樣等語（見本院卷第7 頁、第27頁），甚至拒絕承認自己
  之不當行為，對跟蹤被上訴人一事飾詞為「是偶遇很多次才百
  口莫辯」（見本院卷第26頁），佐以被上訴人因上訴人上開所
  為先出現憂鬱反應而至屏安醫院門診，嗣被上訴人接受家暴家
  庭關懷服務時，情緒仍容易受外來事件影響，不易自我控制，
  一受上訴人騷擾，便會出現害怕與恐懼，並因此有睡眠障礙等
  情，有上訴人不爭執其真正之屏安醫院精神科96年11月12日診
  斷證明書、屏東縣政府99年4 月27日屏府社工字第0990102728
  號函檢送之被上訴人個案匯總報告及勵馨基金會之個案服務摘
  要在卷可憑（見本院卷第28頁、第43頁、第36頁至第37頁、原
  審卷第8 頁），及兩造子女游文彬、游文慧、游文靜具狀表示
  其等已無法忍受上訴人詆毀、跟蹤被上訴人之瘋狂行為，亦有
  上訴人不爭執為子女所寫之書狀在卷可據（見本院卷第43頁、
  第45頁至第46頁）。足認上訴人長期懷疑、跟蹤被上訴人所為
  ，已嚴重影響被上訴人之精神情緒，且致雙方互相拒絕溝通，
  乃足以破壞兩造之婚姻關係。再者，兩造已逾2 年未同房、無
  互動，且該期間上訴人均未支付任何生活費用一節，復為上訴
  人所不爭執（見本院卷第31頁），亦即兩造因已無任何夫妻共
  營生活之情愛或經濟基礎，致分房逾2 年，毫無互動，形同陌
  路，足認任何人於同處此情狀下，均難期待得以再共同生活，
  在客觀上確屬難以繼續維持婚姻生活。
(四)綜上，因上訴人篤信被上訴人有桃花劫，而被上訴人為生活所
  需外出工作後，難免有社交生活，致上訴人更加擔憂疑慮，雖
  被上訴人曾嘗試溝通，惟發現無效，乃轉而埋怨上訴人未能體
  諒其每日外出工作辛苦，復動輒詢問去處及跟蹤，妨礙其社交
  ，兩造爭吵因而日益頻繁，終致兩造互信基礎日漸薄弱。又上
  訴人從未細心體察被上訴人之想法，僅一味堅信其認知，不知
  反省自身過度之憂慮及不當之關心行為已造成兩造關係變化，
  亦同時導致被上訴人不願再面對上訴人，轉而尋求與朋友之談
  天、唱歌抒解。惟被上訴人明知上訴人十分在意其與男性往來
  ，猶不思避諱，甚至對男同事心存愛慕，其行為自屬不當；而
  上訴人私自察看得知被上訴人疑似對男同事產生情愫之筆記時
  ，未能詳究自身夫妻間問題，更昧於長期跟蹤未曾見被上訴人
  踰距之實情，反而加深確認自己原先之想法，甚自認知情後未
  計前嫌，被上訴人卻完全不知感激，已結婚數十年仍還想在感
  情世界中暈船不知回頭，而對被上訴人行為更加懷疑，始終僅
  認為兩造感情難以維繫應歸責於被上訴人，致被上訴人拒絕再
  為溝通，不願與其共營婚姻生活。據此，本院衡量比較雙方就
  此事由發生之有責程度結果，被上訴人固有可歸責之處，惟上
  訴人亦應負同等之責任。是以揆諸上開說明，被上訴人主張兩
  造間有重大難以維持婚姻之事由，請求離婚，自屬可採。
五綜上所述，被上訴人本於民法第1052條第2 項之規定，請求判
  決准與上訴人離婚，為有理由，應予准許。是則原審判准兩造
  離婚，並無違誤。上訴意旨指摘原判決不當，求予廢棄改判，
  為無理由，應予駁回其上訴。
六據上論結，本件上訴為無理由，依民事訴訟法第449 條第1項
  、第78條，判決如主文。
中    華    民    國    99    年    5     月    26    日
                            民事第四庭
                                審判長法官  蔡文貴
                                法      官  黃科瑜
                                法      官  謝靜雯
以上正本證明與原本無異。
如對本判決上訴，須於判決送達後20日內向本院提出上訴狀，其
未表明上訴理由者，應於上訴後20日內向本院提出上訴理由書（
均須按他造當事人之人數附繕本）。上訴時應提出委任律師或具
有律師資格之人之委任狀，並依附註條文規定辦理。
中    華    民    國    99    年    5     月    26    日
                                書  記  官  楊茱宜
附註：
民事訴訟法第466 條之1 ：
對於第二審判決上訴，上訴人應委任律師為訴訟代理人，但上訴
人或其法定代理人具有律師資格者，不在此限。
上訴人之配偶、三親等內之血親、二親等內之姻親，或上訴人為
法人、中央或地方機關時，其所屬專任人員具有律師資格並經法
院認適當者，亦得為第三審訴訟代理人。
第1 項但書及第2 項情形，應於提起上訴或委任時釋明之。

司法院資訊處製作；財團法人民間司法改革基金會備份。
